【裁判字號】    98,上易,573
【裁判日期】    980820
【裁判案由】    詐欺等
【裁判全文】
臺灣高等法院刑事判決                 98年度上易字第573號
上  訴  人
即自訴人    戊○○即洪司津
自訴代理人  張瑞釗律師
            楊嘉中律師
被      告  己○○
被      告  丙○○
被      告  丁○○○
前列三人共同
選任辯護人  郭瓔滿律師
被      告  甲○○
被      告  庚○○
上列上訴人因自訴被告等詐欺等案件，不服臺灣臺北地方法院92
年度自字第490號，中華民國97年12月25日第一審判決，提起上
訴，本院判決如下：
    主  文
原判決關於甲○○、庚○○詐欺、偽造文書無罪部分撤銷。
庚○○共同犯行使偽造私文書罪，累犯，處有期徒刑壹年，減為
有期徒刑陸月。如易科罰金以參佰元折算壹日。偽造之自證13號
收條上「丙○○」印文乙枚沒收。
甲○○共同犯行使偽造私文書罪，處有期徒刑拾月，減為有期徒
刑伍月。如易科罰金以參佰元折算壹日。緩刑貳年。偽造之自證
13號收條上「丙○○」印文乙枚沒收。
其餘 (己○○、丙○○、丁○○○部分及甲○○、庚○○所涉使
公務員登載不實無罪部分)上訴駁回。
    事  實
一、緣己○○及丙○○係夫妻，丙○○為原坐落臺北市○○區○○段1小段602及603地號土地（下稱系爭土地）權利範圍應
    有部分2分之1所有權人「陳章經公神明會」之管理人，丁○○○為同地號土地應有部分2分之1所有權人「觀音佛祖神明
    會」現管理人（前管理人陳弘武已死亡）。系爭土地於89年
    間出售予李金寬（已於原審審理中死亡，另為公訴不受理之
    判決），並由丙○○、丁○○○於90年8月中旬出具授權書
    ，授權李金寬辦理土地分割、交換、合併、處分等事宜。李
    金寬乃與自訴人已於90年8月23日簽立合作興建房屋契約書
    ，約定不得為他項權利設定，雙方並已於90年9月議妥合建
    將改為買賣，惟李金寬因分別積欠丙○○、丁○○○應付之
    土地款新台幣 (下同)1，700萬元、800萬元，而於91年2月4
    日為「權利人己○○、債務人李金寬及甲○○、權利價值最
    高限額新臺幣（下同）3,000萬元、義務人觀音佛祖神明會
    及陳章經公神明會」之抵押權設定，詎李金寬竟與甲○○、
    庚○○共同基於詐欺及偽造文書之犯意聯絡 (庚○○曾犯偽
    造文書等罪，經台灣板橋地方法院判處有期徒刑6月確定，
    於91年9月9日易科罰金執行完畢) ，由李金寬隱瞞上開抵押
    權設定之事實，與自訴人簽立「91年4月15日賣渡契約書」
    、及「91年12月25日買賣協議書」，均由庚○○起草，並由
    甲○○、庚○○擔任見證人，再三向自訴人保證產權清楚無
    他項權利設定，甚者，於「91年12月25日買賣協議書」，李
    金寬更囑庚○○於丙○○90年9月12日簽名所立「本人係會
    員或管理人，上開全部土地價款1,645萬元全部收訖，此致
    李金寬」之收條後方空白處偽造「上開神明會土地賣渡李金
    寬，有關買賣價款確已付清無誤，李金寬自由處分之權，本
    人與李金寬原有借款事宜，當然與是上開602、603土地無干
    」等文字，並利用不知情之第三人偽刻「丙○○」印章，蓋
    「丙○○」印文於其上，交付予自訴人，致自訴人不知有詐
    ，誤以為系爭土地價款已付清，且無設定其他負擔，乃同意
    賣渡總價款為5,000萬元，並依約定付清款項。嗣洪司津於
    92年1月間，發現602及603地號土地登記謄本「他項權利部
    」記載「登記日期：91年2月4日、權利人：己○○、權利價
    值：最高限額新臺幣3,000萬元、債務人：李金寬及甲○○
    、債務範圍各1/2」等抵押權設定登記。屢經催請塗銷該抵
    押權設定登記，惟被告李金寬、甲○○及庚○○等藉故推諉
    拖延，自訴人始知被騙。
二、按經被害人洪司津向台灣台北地方法院提起自訴。
    理   由
甲、有罪部分：(即甲○○、庚○○詐欺、偽造私文書部分)
一、被告甲○○、庚○○原審均堅決否認有何詐欺犯行，辯稱：
    被告李金寬、甲○○、庚○○則以：本件賣渡予李金寬之土
    地原由二神明會各持分2分之1，李金寬買受後先與自訴人簽
    立合建契約，惟李金寬收受2,000萬元合建保證金後，無法
    付清神明會各會員之應得款，經與丙○○及丁○○○洽商，
    決定優先付清各會員之應得款，丙○○及丁○○○則暫緩支
    付，改以視作欠款、支付利息，並辦理抵押設定之方式處理
    ，李金寬對丙○○之欠款為1,700萬元，另欠丁○○○800萬
    元，合計積欠二人2,500萬元，三方立有兩份借款契約書，
    約定利息每月每萬元50元計算，惟丙○○、丁○○○係神明
    會之管理人，依法不得為抵押權人，以免權利混同，始以丙○○之配偶己○○作為抵押權人，並非虛偽設定抵押權，且
    該抵押權設定登記時間為91年2月4日，同年2月7日自訴人才
    付清合建保證金2千萬元，並由原地主點交土地，其間自訴
    人及建築師均曾多次聲請土地登記謄本，時間均在自訴人與
    李金寬改簽賣渡契約之前，自訴人竟謊稱遭被告等矇騙，顯
    屬不實，而李金寬向原地主購買土地並辦理相關手續使產權
    清楚，得以處分，其花費、付清欠稅、應負價款、增值稅、
    佣金、地上物遷移費等成本約在7,200萬元，與自訴人簽立
    賣渡契約，買賣金額填列5,500萬，之後又降為5,000萬，自
    訴人全然知情，且應承受91年2月4日之抵押設定3,000萬元
    ，查李金寬於91年2月7日依約點交土地，並分別於91年7月
    22日、12月15日將土地全部移轉登記至自訴人名下，詎自訴
    人竟企圖規避原抵押設定3,000萬元，不惜扭曲合建契約書
    及賣渡契約書之字義，胡亂指訴等語，為其抗辯。
二、經查：
(一)坐落臺北市○○區○○段1小段第602、603地號等二筆土地
    ，原為陳章經公、觀音佛祖二神明會共有，應有部分各為2
    分之1，神明會觀音佛祖（原管理人陳弘武，已歿，現管理
    人為陳弘武之子即被告丁○○○）於90年8月21日，神明會
    陳章經公（管理人為被告丙○○）於同年8月22日，就系爭
    土地分別授權李金寬向有關機關辦理土地分割、交換、合併
    、或處分，如設定、買賣、合建等事宜，李金寬遂於90年8
    月23日與自訴人簽訂合作興建房屋契約書，約定由李金寬提
    供本件土地及丙○○所有同小段604地號土地共3筆，由自訴
    人負責出資興建地上6層、地下1層之集合住宅大樓，並應給
    付李金寬保證金2,000萬元，其付款方式為簽約時給付50萬
    元，神明會觀音佛祖之應有部分辦理1,200萬元之最高限額
    抵押權，設定登記完成後3日內再支付450萬元，神明會陳章
    經公之應有部分辦理最高限額1,200萬元之抵押權，設定登
    記完成後3日內再給付700萬元，嗣602、603、604地號土地
    合併為1筆再辦理權利範圍全部之地上權設定登記，且取得
    建築執照時，再給付800萬元，自訴人已於91年2月7日前支
    付全部保證金2,000萬元完畢，由李金寬於同日出具收據為
    憑（丙○○、甲○○、庚○○等人則以見證人名義簽名於其
    上）。自訴人繼而於91年4月15日與李金寬簽訂「賣渡契約
    書」（「同立契約書人」之甲方為自訴人，乙方為李金寬及
    甲○○，見證人為庚○○），約定雙方原於90年8月23日簽
    訂合作興建房屋契約書，協議改由李金寬全部賣渡予自訴人
    ，總價款為5,500萬元，其給付方式為：原合建保證金2,000
    萬元已依約付清，視為買賣價款之一部分，自訴人保留1,20
    0萬元，作為土地增值稅保留款，另保留1,500萬元，作為乙
    方（李金寬）向丙○○借款之還款專用，於房屋完成時由自
    訴人支付該1,500萬元，另餘款800萬元則於辦理道路用地地
    目變更及過戶完成時付清；又於91年12月25日與李金寬簽立
    「買賣協議書」（庚○○、甲○○於見證人欄簽名擔任見證
    人），就原91年4月15日簽訂之買賣契約書進行部分新協議
    ，即將原土地賣渡總價款更改為5,000萬元，嗣自91年9月17
    日起至92年1月9日止，陸續辦妥所有權移轉登記予自訴人及
    其指定之葉美蘭、葉耀文、葉人豪、葉家麟等人。上開各情
    ，有90年8月21日、8月22日授權書、90年8月23日合作興建
    房屋契約書、91年2月7日收據、91年4月15日賣渡契約書、
    91年12月25日買賣協議書、臺北市○○區○○段1小段602、
    603地號土地登記謄本、所有權狀在卷可稽（見原審卷(一)第7
    至13頁、第40至44頁、第47至52頁、第92至95頁），且為自
    訴人及被告等人所不否認爭執，而堪以認定屬實。
(二)又被告己○○等人於91年1月29日出具抵押權設定契約書，
    以己○○為權利人，以李金寬、甲○○為債務人，以神明會
    觀音佛祖、神明會陳章經公為義務人，將本件第602、603地
    號土地全部設定最高限額3,000萬元之抵押權，並於91年2月
    4日經登記完畢在案，該抵押權登記現仍存在於自訴人及葉
    美蘭、葉耀文、葉人豪、葉家麟等人所有之本件第602、603
    地號土地，而經自訴人、葉美蘭、葉耀文、葉人豪、葉家麟
    對己○○、神明會陳章經公、丙○○、神明會觀音佛祖、丁○○○、李金寬、甲○○、庚○○等人提起民事訴訟，訴請
    確認上開3,000萬元抵押權設定關係不存在，及己○○應就
    該抵押權辦理塗銷登記等事實，亦有土地登記謄本及臺北市
    古亭地政事務所92年12月1日北市古第三字第09231433700號
    函檢附之該所91年收件文山字第2467號登記案複印資料、台
    灣台北地方法院92年度重訴字第1573號民事判決、本院93年
    度重上字第49號民事判決、最高法院96年度台上字第1385號
    民事判決、本院96年度重上更(一)字第118號民事判決、最高
    法院98年度台上字第779號民事判決存卷可考（見原審卷(一)
    第47至52頁、第207至249頁、卷(二)第5至26頁、卷(三)第23至
    29頁、第194至197頁、卷(四)第28至36頁，本院卷第188頁至
    192頁），自訴人及被告等人對於上情，亦供陳坦認在卷。
    是被告己○○、李金寬、甲○○確有於91年1月29日就本件
    第602、603地號土地辦理最高限額3,000萬元抵押權設定登
    記（登記完成日期為91年2月4日），該抵押權設定登記現仍
    存在於自訴人及葉美蘭等人所有之土地之事實，亦足以認定
    無訛。
(三)自訴人主張其與李金寬合意將本件合建契約改為買賣關係前
    ，不知抵押權設定登記一事乙節。經查：
１、依本件土地建造執照卷宗以觀，自訴人於91年間以其名義為
    起造人，向臺北市政府工務局申請建造執照時，曾提出列印
    日期為91年5月29日、91年11月26日、91年12月31日之土地
    登記謄本，該等土地登記謄本上已明白記載設定有本件抵押
    權，有土地登記謄本及臺北市政府工務局91建字第0219號建
    造執照卷宗在卷可按（土地登記謄本見原審卷(二)第142至146
    頁，建造執照卷宗外放）。被告等執此認自訴人早已知悉系
    爭土地有上開抵押權之設定。惟請領建築執照相關手續，係
    由自訴人委託乙○○建築師事務所辦理，有自訴人所提委託
    書二紙在卷可參 (本院卷上證5)。自訴人於本院聲請傳訊證
    人即建築師乙○○，其證稱：申請建照執照期間有去申請上
    開地號之土地登記謄本，申請後是直接附在卷宗裏面等語 (
    本院卷第213頁)。依上開證據，不能證明自訴人於與李金寬
    於91年12月25日簽訂買賣契約時已知悉本件土地有設定上開
    最高限額抵押情事。
２、又自訴人與李金寬所簽賣渡契約書（自證10)第六條記載：
    「乙方 (李金寬)須負責完善過戶，無產權糾葛，不得再行
    設定任何他項權利」等語，所謂「再行」，通常固指先前已
    有設定之情形，惟自訴人與李金寬於90年8月23日簽訂「合
    作興建房屋契約書」時，系爭土地並無抵押權設定，本契約
    內亦無系爭土地先前已設定他項權利之記載，自不能如此解
    釋，僅能表示簽約後不得再設定任何他項權利，不能據此認
    自訴人早知本件土地已設定系爭抵押權。另91年12月25日所
    簽買賣協議書第五條記載：原合建契約內，曾有述及乙方與
    丙○○先生私人借款事宜，惟丙○○先生已向乙方收齊全部
    土地款，謹檢附於後，故原地主等所有事務，皆與甲方無涉
    等語 (附有丙○○於90年9月12日所簽收條)。可知，李金寬
    在契約書內已表明已無積欠丙○○款項，而事實上，李金寬
    當時尚欠丙○○、丁○○○頗多款項，而於91年2月4日設定
    抵押予己○○，已如上述，若自訴人當時已知悉抵押權設定
    情事，理應於本件契約簽訂時討論系爭土地設定抵押權之處
    理方式，或要求李金寬要限期辦理塗銷抵押權，始合事理。
    此觀自訴人提出之92年2月13日切結書、92年4月3日協議書
    （即自證21、22號，見原審卷(一)第177、178頁）所載，自訴
    人有要求庚○○、甲○○、李金寬承諾於92年2月27日前或
    92年4月7日辦理本件3,000萬元抵押權塗銷案，被告李金寬
    等三人均未提其他條件即承諾照辦，益可佐證自訴人當時確
    實不知系爭土地有抵押權之情事，於知悉後即要求被告李金
    寬等無條件辦理塗銷。又本件土地買賣價金僅5千萬元，設
    定最高限額抵押權則達3 千萬元，自屬契約之重要事項，李
    金寬依法有告知義務。是被告李金寬為求自訴人早日付清價
    金，而隱瞞上情，自有不作為詐欺之嫌。
(四)又上開買賣契約書附有二紙收條作為附件，其一係丙○○於
    90年9月12日所簽，表明「神明會土地全部價款共一千六百
    四十五萬元，全部收訖無誤」，由丙○○簽名蓋章(自證12
    )。另一紙則本文完全相同，謹於收條後方空白處加註「上
    開神明會土地賣渡李金寬，有關買賣價款確已付清無誤，李
    金寬自由處分之權，本人與李金寬原有借款事宜，當然與是
    上開602、603土地無干。91、12、29」，其下蓋一「丙○○
    」小方章 (自證13) 。比對上開二紙收條，自證13顯係從自
    證12影印而來，再將丙○○簽明下方之印文塗掉，於上開加
    註文字下方加蓋「丙○○」名義之小方章。被告丙○○於原
    審供稱：自證13這份收條，當時只有前面的文字，後來的附
    記是何人所寫的，我不知道，我也沒有同意，當時簽收條的
    時候，我和庚○○、李金寬都在場，收條的文字是庚○○所
    寫的，我有在上面簽名 (原審卷二第150頁)。證人即被告庚○○於原審證稱：自證13是李金寬叫我寫的，他說他會再拿
    去給丙○○簽名，所以我就依照李金寬的意思寫，我沒有參
    與這部分的簽名用印等語 (原審卷四第65頁、66頁) 。可知
    ，上開自證13之收條後面附記是李金寬囑庚○○偽造的。附
    記下方「丙○○」之印文，核與自證12丙○○之印文不同，
    亦係偽造無疑。又被告庚○○於原審供稱：當時三千萬元抵
    押設定案，是由李金寬親自送件，我有陪同李金寬去送件，
    所以知道此事，土地登記申請書上面的文字也是我寫的等語
    (原審卷四第65頁)，而上開抵押權設定，被告甲○○亦列為
    債務人，上開買賣契約書上，被告甲○○亦列為見證人簽名
    。被告甲○○於原審供稱：我只是跟李金寬合夥，我有出一
    部分的錢，事情是由李金寬去辦的，我只是有時候會去一下
    ，設定抵押權，我為債務人，因為我和李金寬是合夥人等語
    (原審卷一第129頁) 。是被告庚○○、甲○○均知李金寬尚
    有欠丙○○土地款項，系爭土地已有設定抵押情事，仍於上
    開買賣契約簽名見證，表明丙○○已收齊全部土地款項等情
    ，被告庚○○並於上開收條偽造附註文字，文字下方日期91
    、12、29之筆劃，與附記文字一氣呵成，顯係被告庚○○同
    時寫的，並非其所辯李金寬說他會再拿去給丙○○簽名之情
    形。又附記下方「丙○○」之印文，與丙○○於真正收條上
    之印文不同，顯係被告李金寬或庚○○委託不知情之第三人
    偽刻印章後蓋文印文所致。是被告庚○○、甲○○與被告李
    金寬顯有犯意聯絡及行為分擔，自應共負詐欺及偽造私文書
    之罪名。
(五)至被告丙○○、丁○○○等人係上開神明會管理人，其等代
    表神明會將本件土地價賣予李金寬後，均由李金寬與自訴人
    簽約洽談合建及買賣事宜，李金寬將應支付丙○○、丁○○○之款項轉為借款，並設定抵押予被告己○○，並無虛假 (
    詳如下述)。且被告丙○○、己○○、丁○○○於系爭土地
    出售予李金寬後，均未參與李金寬與自訴人間買賣契約之簽
    訂與履行之行為。是就李金寬之上開詐欺、偽造文書犯行，
    自無何犯意聯絡及行為分擔可言，不應令負共同詐欺或偽造
    文書之罪名。又本件事證已明，自訴人請求將被告等送測謊
    ，核無必要，附此敘明。
(六)綜上，被告甲○○、庚○○所辯並不可採，事證明確，其二
    人詐欺、偽造文書犯行明確，應依法論科。
三、論罪科刑方面：
(一)被告等行為後，刑法業已於94年2月2日修正，95年7月1日施
    行。修正後刑法第2條第1項規定：行為後法律有變更者，適
    用行為時之法律。但行為後之法律有利於行為人者，適用最
    有利於行為人之法律。茲就本件情形，說明如下：
１、修正前刑法第28條規定：二人以上共同實施犯罪之行為者，
    皆為正犯。修正後則規定：二人以上共同實行犯罪之行為者
    ，皆為正犯。修正理由係為排除陰謀共同正犯及預備共同正
    犯，本件係實行共犯，無論依修正前後，結果並無不同，修
    正後規定尚非不利於被告。
２、刑正後刑法刪除第55條關於牽連犯之規定，查被告所犯上開
    二罪，依修正前之刑法雖具有牽連犯之關係，如依修正後規
    定，則應分論併罰，自以修正前規定，有利於被告。
３、修正前刑法第47條規定：受徒刑之執行完畢，或一部之執行
    而赦免後，五年以內再犯有期徒刑以上之罪者，為累犯，加
    重本刑至二分之一。修正後則規定：受徒刑之執行完畢，或
    一部之執行而赦免後，五年以內故意再犯有期徒刑以上之罪
    者，為累犯，加重本刑至二分之一。以修正後規定有利於被
    告。
４、經整體綜合比較結果，以適用修正前規定，較有利於被告，
    應一律適用上開修正前之規定。
５、犯罪在新法施行前，新法施行後，緩刑之宣告，應適用新法
    第74條之規定（最高法院95年度第8次刑事庭會議決議參照)
    。是緩刑部分應適用新法規定。
(二)核被告甲○○、庚○○二人所為，均係犯刑法第339條第1項
    之詐欺取財罪，及刑法第216條、第210條之行使偽造私文書
    罪。其二人就上開犯行，與被告李金寬有犯意聯絡及行為分
    擔，均為共同正犯。其等利用不知情之第三人偽刻「丙○○
    」印章，為間接正犯，其等偽刻「丙○○」印章、偽造「丙○○」印文，為偽造文書之部分行為，不另論罪，偽造文書
    後，持向自訴人行使，偽造之低度行為為行使之高度行為吸
    收，不另論罪。又其等偽造私文書，持以行使，目的在取信
    自訴人，二者有方法、結果之關係，應從一重之行使偽造私
    文書罪處斷。庚○○曾犯偽造文書等罪，經台灣板橋地方法
    院判處有期徒刑6月確定，於91年9月9日易科罰金執行完畢
    ，有本院被告前案紀錄表可參，其於五年內故意再犯本件有
    期徒刑以上之罪，為累犯，應依法加重其刑。
四、原審疏未詳酌上情，遽就自訴人指訴詐欺、偽造文書部分之
    犯行，為被告甲○○、庚○○二人無罪之諭知，認事用法，
    尚有違誤。自訴人上訴，指摘原判決不當，核有理由，自應
    由本院將原判決此部分撤銷改判。爰審酌被告二人與李金寬
    共謀，隱瞞系爭土地設定最高限額抵押之事實，以詐術誘使
    自訴人同意價買系爭土地，甲○○係李金寬之合夥人，參與
    程度較低，被告庚○○則為見證人，均非主謀，惟犯後未能
    坦承犯行，態度欠佳及未與自訴人和解等一切情狀，分別量
    處如主文所示之刑。又中華民國96年罪犯減刑條例業已公布
    ，並自96年7月16日施行，被告等所犯上開罪名，並非該條
    例第三條所定不得減刑之情形，應依同條例第2條第1項第3
    款規定，減其等宣告刑二分之一，並諭知易科罰金之折算標
    準。又被告甲○○並無前科，有本院被告前案紀錄表可參，
    其現罹癌症，身體十分虛弱，經此刑之宣告，應知警愓，信
    無再犯之虞，自訴人於本院表示願給予緩刑，爰併宣告緩刑
    二年，以啟自新。偽造之自證13號收條上「丙○○」印文乙
    枚，應依刑法第219條規定沒收之。偽造之「丙○○」印章
    ，並未扣案，事隔多年，應已滅失，爰不諭知沒收。
乙、無罪部分：
一、自訴意旨另以：被告等六人，明知丙○○及陳弘武，與李金
    寬、甲○○間無債權債務關係，竟施用詐術，於簽立90年8
    月23日合建契約書時，故意於第4條約定「無產權糾葛或他
    項權利存在」等詞，於91年2月4日持未經神明會合法授權之
    會議紀錄，將系爭土地，以己○○為權利人，虛偽設定登記
    3,000萬元之最高限額抵押權，認此部分被告等五人均涉有
    刑法第213條之使公務員登載不實之罪名及被告己○○、丙○○、丁○○○三人亦涉有刑法第339條第1項之詐欺罪名云
    云。
二、按犯罪事實應依證據認定之，無證據不得認定犯罪事實；不
    能證明被告犯罪者，應諭知無罪之判決，刑事訴訟法第154
    條第2項、第301條第1項定有明文。而認定犯罪事實所憑之
    證據，雖不以直接證據為限，間接證據亦包括在內；然而無
    論直接或間接證據，其為訴訟上之證明，須於通常一般之人
    均不致有所懷疑，而得確信其為真實之程度者，始得據為有
    罪之認定，倘其證明尚未達到此一程度，而有合理之懷疑存
    在時，即應為有利於被告之認定，更不必有何有利之證據，
    最高法院30年上字第816號、76年台上字第4986號判例可資
    參考。次按檢察官就被告犯罪事實，應負舉證責任，並指出
    證明之方法，刑事訴訟法第161條第1項定有明文，亦即檢察
    官就被告之犯罪事實應負實質之舉證責任，以貫徹無罪推定
    原則，該檢察官應負實質舉證責任之規定係編列在本法第一
    編總則第十二章「證據」中，故於自訴程序之自訴人亦同有
    適用（最高法院91年度第4次刑事庭會議決議第11項參照）
三、自訴人指摘被告等虛偽設定抵押權一節，為被告等人所否認
    ，辯稱確有債權債務關係存在，並非虛偽設定等語，已如上
    述。經查：
(一)被告己○○、丙○○、丁○○○辯稱神明會陳章經公及神明
    會觀音佛祖之會員同意將本件第602、603地號土地出售予被
    告李金寬後，因李金寬資力不足，無法給付全體會員應得之
    價金，故要求丙○○、陳弘武將個人應得之價款轉為對李金
    寬之借款，其借款金額分別為1,700萬元及700萬元，並以本
    件土地設定抵押權之方式作為借款之擔保，由李金寬簽立共
    計1,700萬元之本票交予己○○（均指定受款人為丙○○、
    己○○），李金寬、甲○○則共同簽立共計700萬元之本票
    交予陳弘武（未指定受款人），其間因陳弘武去世，李金寬
    及甲○○乃將原簽立之700萬元本票取回，另交付以丁○○○為受款人，連同新生之借款100萬元共計800萬元之本票予
    丁○○○，且有利息之約定及實際支付利息事實，業據提出
    90年9月12日、91年1月18日借款契約書各一紙及本票多紙為
    證（見原審卷(一)第147至170頁、卷(二)第60頁），核與證人即
    被告庚○○結證稱：本件90年8月23日合作興建房屋契約書
    及91年4月15日賣渡契約書都是我草擬的，雙方當事人均為
    李金寬及自訴人，一開始由合建改為買賣關係時，李金寬有
    告訴自訴人說他應該還有2,400萬元的款項還沒有支付給神
    明會，包含丁○○○800萬及丙○○1,500多萬元，所以李金
    寬要求這個部分的錢要給己○○，李金寬與丙○○、陳弘武
    間借款契約書也是我草擬，契約書上面的李金寬是他親自簽
    的，3,000萬元抵押權設定案，我有受李金寬填寫委託抵押
    權設定登記契約書，並陪同李金寬去送件等語（見原審卷(四)
    第64至65頁），相符一致，並與被告李金寬、甲○○於原審
    供述抵押權設定經過之情節相符。上開抵押權設定既有債權
    債務關係之前提存在，而非毫無原因關係之設定登記，且被
    告丙○○、陳弘武之所以得將本件土地出售處分予李金寬，
    實係神明會陳章經公於91年1月17日召開會員大會，神明會
    觀音佛祖於91年1月18日召開會員大會，均決議就各神明會
    所有之本件土地，為神明會全體會員之利益，經全體會員同
    意依法處分（處分方式包括分割、合併之標示變更及共有權
    分割、合併之所有權移轉，提供上開土地為擔保物之抵押權
    設定，提供上開土地為標的之地上權設定，暨以上開土地之
    共有權為標的之出售等事項），且決議神明會陳章經公管理
    人丙○○及神明會觀音佛祖管理人陳弘武獲得全體會員決議
    授權，就該土地之處分行為，及與第三人所簽訂之契約書、
    協議書及收款收據等有關法律文件，視同神明會全體會員依
    法簽署之行為，其法律效力及於神明會全體會員之結果，有
    各該會議紀錄在卷可參（見原審卷(一)第32、38頁）。依上開
    借款契約、本票及會議紀錄，堪認被告丙○○、陳弘武（丁○○○）與被告李金寬間，確有債權債務關係存在，其為擔
    保債權實現而設定最高限額抵押權，自無虛偽不實可言（至
    於其效力如何，係屬另一問題）。
(二)又被告庚○○所草擬並擔任見證人，由自訴人與李金寬所簽
    立（甲○○亦於「同立契約書人乙方」一欄下方簽名）之91
    年4月15日賣渡契約書「四3.」即已記載：「（付款情形及
    約定如下：...）3.由甲方（自訴人）保留新臺幣壹仟伍佰
    萬元整，作為乙方（李金寬、甲○○）向丙○○先生借款之
    還款專用，約定於房屋完成時由甲方支付本款新臺幣壹仟伍
    佰萬元整... 且交付本款時，應由本約雙方會同丙○○先生
    同時在場辦理。」；另91年12月25日賣渡契約書「六」亦記
    載：「乙方須負責完善過戶，無產權糾葛，不得再行設定任
    何他項權利...  」，參酌本件3,000萬元抵押權設定登記完
    成日期為91年2月9日，上開賣渡契約書及買賣協議書簽立時
    間均在抵押權設定登記完成之後，足見賣渡契約書中所稱自
    訴人保留之1,500萬元，係指李金寬積欠丙○○之款項，即
    自訴人本應支付李金寬土地價款5,500萬元（含先前已付清
    之合建保證金2,000萬元），惟因李金寬乃積欠原土地所有
    人丙○○土地價款1,500萬元，方約定該1,500萬元待日後房
    屋完成時，於丙○○在場之情形下，再行支付。另91年12月
    25日買賣協議書「五」，亦載明「乙方應負責無產權糾葛，
    完善過戶，原地主讓與乙方之手續清楚，款項付訖無誤，原
    合建契約內，曾有敘及乙方與丙○○先生私人借款事宜，惟
    丙○○先生已向乙方收齊全部土地款，並簽有收據為憑...
    」等語，亦有論及李金寬與丙○○間欠款事宜。自訴人係上
    開契約書之當事人，自無法推諉不知，則其知悉李金寬於簽
    約當時尚有積欠丙○○約1，500萬元款項甚明，更可佐證上
    開抵押債權之存在。
(三)自訴人雖提出李金寬出具之切結書及認諾書（見原審卷(一)第
    55頁、卷(二)第4頁），主張李金寬自承與己○○、丙○○間
    無任何抵押債權債務關係；惟查李金寬固於92年3月22日立
    具切結書記載：「茲就民國九十一年一月二十九日提向臺北
    市古亭地政事務所辦理登記：以本人（李金寬）及甲○○為
    債務人，神明會陳章經公、神明會觀音佛祖為義務人，己○○為權利人，設定於臺北市○○區○○段一小段602、603地
    號上，擔保最高限額新臺幣三千萬元之抵押權登記，本人（
    李金寬）確屬不知情，也未向債權人（權利人）己○○借任
    何款項，本人（李金寬）與債權人（權利人）己○○之間也
    無任何債權債務關係。」；另同日立具之認諾書記載：「立
    認諾書人與『丙○○即神明會陳章經公管理人』及『己○○
    』間並無任何抵押債務關係存在。『登記日期：九十一年二
    月四日、字號：文山字第024670號、權利價值：最高限額新
    臺幣參仟萬元、債務人李金寬之抵押設定』，本人並不知情
    」。證人即簽名其上擔任見證人之代書辛○○並於原審證稱
    ：切結書是李金寬主動找我說要和自訴人到我的事務所來簽
    這份切結書，切結書內容是李金寬和戊○○講好後，由我擬
    定的，當時李金寬就是要說明他不知道有設定3,000萬元抵
    押權的事情，而且他也表示他並沒有向己○○借款，與己○○之間也沒有債權債務關係等語（見原審卷(四)第62頁）。惟
    李金寬確因無法支付丙○○、陳弘武土地價款，而將該價款
    轉為借款，進而簽立借款契約書等情，有借款契約書、本票
    在卷可稽，已詳述如前，並經被告李金寬、己○○、丙○○
    、丁○○○供明在卷（見原審92年11月3日準備程序筆錄）
    ，李金寬更陳稱：確實有設定3,000萬元抵押權，因為本件
    土地價款我還沒有付清給丙○○，所以就設定抵押權給丙○○的太太己○○，自證24號認諾書是我簽名的，因為我當時
    不知道己○○是丙○○的太太，所以我才認為我和己○○沒
    有抵押債務關係，才寫這份認諾書，自證16號切結書也是在
    相同情形下由我簽名的等語明確（見原審卷(一)第128頁、卷
    (二)第150頁反面）。而李金寬為擔保該借款債權而設定之3,
    000萬元抵押權登記，更係由庚○○陪同李金寬前往地政事
    務所送件辦理，亦據證人庚○○證述綦詳（見原審卷(四)第65
    頁正反面）；參以91年4月15日賣渡契約書亦有配合記載「.
    ..由甲方（自訴人）保留新臺幣壹仟伍佰萬元整，作為乙方
    （李金寬、甲○○）向丙○○先生借款之還款專用... 」，
    足見李金寬與丙○○、陳弘武間確有債權債務關係存在。且
    李金寬係上開抵押權設定契約之債務人之一，須負擔抵押債
    務人之責任，若非確有債務存在，豈肯將所購得系爭土地設
    定抵押。李金寬雖於92年3月22日立具切結書及認諾書，然
    其意或係為求順利向自訴人取得價金餘款，或有其他不為人
    知之考量，惟不論目的何在，該切結書及認諾書之內容顯與
    事實不符，尚不足採。另依自訴人提出之92年2月13日切結
    書、92年4月3日協議書（即自證21、22號，見原審卷(一)第17
    7、178頁）所載，庚○○、甲○○、李金寬雖承諾於92年2
    月27日前或92年4月7日辦理本件3,000萬元抵押權塗銷案，
    惟依其文義，李金寬、庚○○、甲○○等人僅在承諾日後會
    塗銷該抵押權登記而已，並非表示先前所為抵押權登記係屬
    虛偽不實，證人庚○○亦證稱：這份切結書及協議書我有簽
    名，因為據李金寬跟我說，他與自訴人間的財務關係複雜，
    所以有約定時間，要自訴人付款給李金寬，這樣李金寬就要
    去塗銷抵押權登記等語（見原審卷(四)第65頁反面），更足徵
    李金寬為求自訴人繼續付款，方承諾將協調設法塗銷本件抵
    押權設定，然非可執此遽指該抵押權設定為虛偽不實。自訴
    人以上開切結書、協議書記載李金寬承諾塗銷抵押權登記，
    主張李金寬已承認該設定為虛偽不實云云，亦非可採。
(四)另被告丙○○固於90年9月12日出具收條（即自證12號，見
    原審卷(一)第45頁），載稱「本人出售座落（坐落）臺北市○○區○○段二小段1014地號及同區○○段602、603地號土地
    ，登記名義係三個神明會，本人係會員或管理人，上開全部
    價款共壹仟陸佰肆拾伍萬元正，全部收訖無誤，此致李金寬
    先生」等語，惟斯時李金寬甫於90年8月23日與自訴人簽立
    合建契約書，尚未簽立賣渡契約書（嗣後將合建關係改為買
    賣之賣渡契約書簽立時間為91年4月15日），對此，證人庚○○證稱：「（問：依照收條記載日期是90年9月12日，而
    賣渡契約書的日期是91年4月15日，為何會先簽價金已付訖
    的收條，再簽保留價金給付的約定？）因為李金寬分別欠陳
    弘武、丙○○款項，所以各別製作借款契約書，但是後來陳
    弘武過世，所以再簽一份李金寬欠丁○○○的借款契約書，
    而當時大家以為已經寫了借款契約書，就等於收到款項，所
    以才會寫收條，可是實際沒有拿到款項，所以才會在賣渡契
    約書裡面把這筆款項的給付方式記載上去」等語（見原審卷
    (四)第65頁反面），可知丙○○雖簽立收條，惟並未自李金寬
    處實際取得款項，始以將土地價款轉為借款之方式處理，並
    設定抵押權。同理，自訴人於91年4月15日與李金寬簽立賣
    渡契約書時，亦就李金寬積欠丙○○約1,500萬元款項之給
    付方式，明文加以約定。自訴人執該丙○○先前所書自證12
    號收條，指稱李金寬已將土地價款付清予丙○○，嗣後再行
    設定抵押權即屬虛偽云云，洵不足採。又自訴人所提自證13
    號收條後方加註：「上開神明會土地賣渡李金寬先生，有關
    買賣價款確已付清無誤，李金寬先生有自由處分之權，本人
    （指丙○○）與李金寬先生原有借款事宜，當然與上開60 2
    、603、604土地無干。91.12.19」等文字，係李金寬表示會
    將該加註條文交由丙○○簽名，由庚○○依李金寬之指示所
    加註，惟丙○○並未簽名，加註部分係屬偽造，已如上述。
    自訴人僅截取其中「買賣價款已付清無誤」之文字，指稱李
    金寬與丙○○「自承無欠款關係」云云，亦不可採。
(五)自訴代理人於本審另主張：被告丙○○於90年3月5日所立之
    切結書表明其非神明會會員，受陳弘武之授權，代處理神明
    會相關事務。被告己○○、丙○○、丁○○○之訴訟代理人
    且於93年3月2日準備程序自承：當時設定抵押權的時候，尚
    無債權發生，最高限額抵押權的存續期間一直到94年2月等
    語。李金寬交予丙○○及己○○之本票，遭該二人持以聲請
    法院裁定強制執行時，李金寬且一再提出抗告，表明其與丙○○夫婦間並無金錢關係被告等原辯稱：因李金寬資力不足
    ，無法給付全體會員應得之價金，故要求丙○○、陳弘武將
    個人應得之價款轉為對李金寬的借款等語。惟雙方民事爭議
    事件，案經發回後，丙○○改稱：丙○○對李金寬之債權，
    緣自二者於89年3月16日所簽之協議書，與丙○○是否神明
    會會員無關。且該協議書已於89年10月31日期間屆滿而終止
    ，於90年3月5日雙方同意延到91年10月31日為止而失效力等
    語 (參上證3、4)。惟查：依上證1之準備程序筆錄，訴訟代
    理人郭瓔滿律師係稱：「我們於原審有提出借貸契約書、本
    票影本等資料來證明對於李金寬有債權存在的事實，我再另
    提債權讓與契約書。當時設定抵押權的時候，尚無債權發生
    ，最高限額抵押權的存續期間一直到94年2月」等語。自訴
    人僅摘取其中一句，自屬斷章取義，並不可採。又依上證3
    協議書所載，係李金寬 (甲方)與丙○○ (乙方)協議辦理包
    括本件602、603號土地之繼承、出售事宜，及同地段599、6
    00、601、604號土地交換事宜。其第八條並約定：甲方應另
    開本票三張500萬元、500萬元、645萬元，合計1645萬元支
    付丙○○個人，做為價差補貼金等語。被告丙○○於本院供
    稱：簽協議書當時是以我個人名義簽的，後來我才被推為管
    理人。我與李金寬的合約，包括我提供個人的土地交換及我
    個人應從神明會分配的錢及介紹的佣金，統稱就是差價補貼
    金，被證三的借款契約書是從協議書這邊來的等語 (本院卷
    第178頁)。核被告丙○○供稱1645萬元包括應從神明會分配
    的錢，與先前辯稱：因李金寬資力不足，無法給付全體會員
    應得之價金，故要求丙○○、陳弘武將個人應得之價款轉為
    對李金寬的借款，僅詳略不同。先前陳述係個人應得之價款
    ，自包括協議書所載之價差補貼金。又李金寬交予丙○○及
    己○○之本票，遭該二人持以聲請法院裁定強制執行時，李
    金寬且一再提出抗告乙節，固有自訴代理人所提上證2可稽
    。惟核抗告內容，李金寬並不否認有簽發上開本票，僅主張
    款項已付清云云，自不能資為本件抵押債權不存在之證明。
(六)又自訴人提出台灣台北地方法院92年度重訴字第1573號、本
    院96年度重上更(一)字第118號民事判決（見原審卷(二)第5至26
    頁、卷(四)第28至36頁），主張其訴請確認己○○、李金寬、
    甲○○、二神明會就本件土地於91年2月4日以文山字第0246
    70號為本金最高限額3000萬元抵押設定法律關係不存在，及
    己○○應就前項抵押權設定登記辦理塗銷之民事訴訟，已獲
    法院勝訴判決（尚未確定）。惟上開判決係以：李金寬、甲○○與丙○○於90年9月12日簽訂之借款契約，係李金寬、
    甲○○與丙○○於上開神明會陳章經公全體會員大會91年1
    月17日決議之前所簽訂，且李金寬、甲○○與丙○○同意將
    丙○○應得之土地應有部分價款及補償款項關係，更定為李
    金寬、甲○○積欠丙○○個人之借款契約，故此借款契約並
    非有關神明會陳章經公有關會議決議所列處分土地之事項，
    該借款契約書及設定最高限額3,000萬元抵押權登記事項之
    效力，自無從及於該神明會，既屬未得該神明會其他公同共
    有人之同意所為之處分，其債權行為及物權行為均屬無效而
    不存在；另李金寬、甲○○與陳弘武於91年1月18日所簽立
    之借款契約，係債務人李金寬、甲○○積欠陳弘武（繼承人
    丁○○○）之個人借款債務，並非神明會觀音佛祖會議決議
    所列處分土地之事項，亦係未得該神明會其他公同共有人之
    同意所為之處分，其債權行為及物權行為均屬無效而不存在
    ，戊○○等人訴請確認抵押法律關係不存在及塗銷抵押登記
    ，為有理由等情，為其認定論據；且戊○○等人請求確認抵
    押權設定關係不存在之目的已達，故無再論述及探討己○○
    與李金寬、甲○○間有無債權債務關係，及該抵押權設定是
    否係通謀虛偽意思表示等爭點之必要，有上開判決書可參。
    是該等民事判決僅判斷認定丙○○、陳弘武與李金寬間之借
    款契約及抵押權設定負擔，均已逾越二神明會之決議範圍，
    且未得全體會員同意，而屬無效，故確認該抵押權設定之法
    律關係不存在，及判命己○○應將抵押權登記塗銷，並非認
    定丙○○、陳弘武與李金寬等人有何通謀虛偽意思表示，或
    故為不實之抵押權設定，自與本院關於本件自訴意旨之事實
    認定結果，並無齟齬。要之，丙○○、陳弘武與李金寬可否
    就李金寬應支付之土地價款，轉為借款形式，並以丙○○之
    配偶己○○為權利人，於二神明會所有之土地上設定抵押權
    擔保該借款債務？其效力如何？得否對抗有意買受該土地之
    自訴人？對自訴人是否造成不利或損害？固均非無討論斟酌
    餘地，自訴人亦得循民事訴訟或其他途徑以為救濟解決。然
    查被告己○○、丙○○、陳弘武、李金寬、甲○○等人進行
    該項抵押權設定行為（被告庚○○係協助填寫登記申請書及
    送件，丁○○○則僅繼承其父陳弘武之權利，並未參與該抵
    押權設定登記事宜），均係真正，自無使公務員登載不實之
    犯行。
(七)綜上，本件依自訴人所提出之證據，均不足以使本院確信被
    告等人有使公務員登載不實之犯行；此外，復查無其他積極
    證據，足資證明被告等確有自訴人所指之上開犯行，依法自
    應為被告己○○、丙○○、甲○○、庚○○、丁○○○等五
    人均為無罪之諭知。
四、自訴意旨指摘被告己○○、丙○○、丁○○○三人亦涉有詐
    欺犯行部分：
(一)訊據被告己○○、丙○○、丁○○○均辯稱：系爭土地原為
    二神明會所共有，應有部分各2分之1，出售予李金寬，李金
    寬就該土地先後與自訴人簽立合建契約，嗣改為買賣契約，
    均與二神明會及己○○、丙○○、丁○○○無涉，與自訴人
    之間亦無任何合建或買賣關係存在，不受自訴人與李金寬間
    契約條款之拘束，己○○之所以登記取得本件土地本金最高
    限額3,000萬元之抵押權，係因二神明會會員同意將土地出
    售予李金寬後，李金寬資力不足，無法給付全體會員應得之
    價金，故要求丙○○、陳弘武將個人應得之價款轉為借款，
    並以本件土地設定抵押權之方式作為借款之擔保，約定借款
    清償期為92年12月31日，獲丙○○、陳弘武同意後，即辦理
    抵押權設定，有李金寬、甲○○分別與陳弘武、丙○○簽立
    之借款契約書可證，李金寬並簽立共計1,700萬元之本票交
    予己○○，李金寬、甲○○則共同簽立共計700萬元之本票
    交予陳弘武，清償期前因陳弘武去世，李金寬及甲○○乃將
    原簽立之700萬元本票取回，另交付以丁○○○為受款人，
    連同新生之借款100萬元之共計800萬元之本票予丁○○○，
    並由丁○○○背書轉讓予己○○，己○○對李金寬、甲○○
    確有債權存在，並非虛偽設定抵押權。又自訴人與李金寬間
    之賣渡契約書第4條及第6條，提及李金寬對丙○○負有債務
    ，並約定將買賣價金保留作為清償丙○○債務專用，更約定
    李金寬不得再行設定任何其他權利，顯見自訴人於91年4月
    15日簽立賣渡契約書時，對於土地他項權利負擔即設有抵押
    權之情形，知之甚明，始立文要求李金寬不得「再行」設定
    。。自訴人雖提出李金寬出具之切結書，指稱李金寬已自承
    抵押權設定為虛偽云云，然依本件抵押權設定登記申請書所
    載，該土地申請係李金寬受託代理親自辦理，自訴人所提切
    結書顯屬虛偽不實，被告己○○、丙○○、丁○○○並無自
    訴人所指詐欺犯行等語。
(二)經查：
１、自訴意旨指稱：被告等於簽立90年8月23日合作興建房屋契
    約書時，故意於第4條約定「無產權糾葛或他項權利存在」
    等詞，卻於嗣後再於91年2月4日設定最高限額抵押，認此部
    分被告己○○、丙○○、丁○○○三人涉有詐欺。惟系爭土
    地係由上開二神明會出售予李金寬，上開合作興建房屋契約
    書係由李金寬以土地提供人身分與自訴人洪司津所簽訂 (自
    證四)，則該契約條文如何訂定，自非被告己○○、丙○○
    、丁○○○三人所得悉。契約第4條約定「無產權糾葛或他
    項權利存在」等，自僅有拘束被告李金寬之效力，與被告己○○、丙○○、丁○○○三人無涉。且被告己○○、丙○○
    、丁○○○三人與李金寬確有借貸關係，李金寬如將系爭土
    地設定抵押予被告丙○○之配偶己○○，並非虛偽設定，已
    如上述，則上開合作興建房屋契約書條文之記載，自不能資
    為被告己○○、丙○○、丁○○○三人不利之認定。
２、被告己○○、丙○○、丁○○○三人與李金寬就系爭土地設
    定抵押之後，共同被告李金寬與被告甲○○、庚○○隱瞞上
    開抵押權設定之事實，再與自訴人於91年4月15日簽訂賣渡
    契約書，再於91年12月25日簽訂買賣協議書，涉有詐欺，亦
    如上述。查上開賣渡契約書、買賣協議書，均係自訴人與被
    告李金寬為當事人所簽，並以被告甲○○、庚○○為見證人
    ，被告己○○、丙○○、丁○○○三人均未參與上開二契約
    之簽約過程。上開買賣協議書雖附有被告丙○○所簽「收條
    」做為附件，惟自證12之收條，係被告丙○○於90年9月12
    所簽訂交付李金寬，距本件買賣協議書已1年餘，被告丙○○自無從預計李金寬等會用以施詐；自證13之收條，其後方
    註記，係被告李金寬、庚○○所偽造，被告丙○○並不知情
    ，亦分析如上，均不能證明被告己○○、丙○○、丁○○○
    三人知情而參與。
３、從而，被告己○○、丙○○、丁○○○三人所辯，應可採信
    。本件並無證據足以認定被告己○○、丙○○、丁○○○三
    人與李金寬就詐欺部分有何犯意聯絡及行為分擔。
五、原審詳查後，認被告等五人並無自訴人所指使公務員登載不
    實之犯行，被告己○○、丙○○、丁○○○三人亦無詐欺犯
    行，而諭知其等上開部分無罪，核原審認事用法並無違誤。
    自訴人上訴，仍執陳詞，指摘原判決不當，請求撤銷改判，
    核無理由，此部分上訴均應駁回。
六、被告甲○○於最後言詞辯論期日經合法通知，無正當理由不
    到庭，爰不待其陳述，逕行判決。
據上論斷，應依刑事訴訟法第369條第1項前段、第368條、第364
條、第371條、第299條，修正前刑法第28條、刑法第339條第1項
、刑法第216條、第210條，修正前第55條、第47條、刑法第41條
第1項、第74條第1項第1款、第219條，刑法施行法第1條之1、修
正前罰金罰鍰提高標準條例第2條，中華民國96年罪犯減刑條第2
條第1項第3款、第7條、第9條，判決如主文。
中    華    民    國    98    年    8     月    20    日
                  刑事第十七庭  審判長法  官  趙功恆
                                      法  官  高明哲
                                      法  官  陳世宗
以上正本證明與原本無異。
如不服本判決，應於收受送達後10日內向本院提出上訴書狀，其
未敘述上訴之理由者並得於提起上訴後10日內向本院補提理由書
（均須按他造當事人之人數附繕本）「切勿逕送上級法院」。
                                      書記官  魏汝萍
中    華    民    國    98    年    8     月    20    日
附錄：本案論罪科刑法條全文
刑法第339條
意圖為自己或第三人不法之所有，以詐術使人將本人或第三人之
物交付者，處5年以下有期徒刑、拘役或科或併科1千元以下罰金
。
以前項方法得財產上不法之利益或使第三人得之者，亦同。
前二項之未遂犯罰之。
刑法第216條
行使第210條至第215條之文書者，依偽造、變造文書或登載不實
事項或使登載不實事項之規定處斷。
刑法第210條
偽造、變造私文書，足以生損害於公眾或他人者，處5年以下有
期徒刑。


司法院資訊處製作；財團法人民間司法改革基金會備份。
